【裁判字號】    90,上,402
【裁判日期】    901019
【裁判案由】    交付房屋
【裁判全文】
臺灣高等法院民事判決  九十年度上字第四○二號
      上  訴  人  乙○○
      被  上訴人  甲○○
右當事人間交付房屋事件，上訴人對於中華民國九十年二月二十三日臺灣桃園地方法
院八十九年度訴字第一八一一號第一審判決提起上訴，本院判決如左：
    主      文
原判決廢棄。
被上訴人在第一審之訴及假執行之聲請均駁回。
第一、二審訴訟費用由被上訴人負擔。
    事實及理由
一、本件被上訴人主張：上訴人於民國八十一年六月十七日由其子江程明為代理人與
    被上訴人簽訂協議書，由上訴人提供其所有坐落桃園縣中壢市○○里段○○里○
    段第二０六之九地號土地(面積一四三一平方公尺)及地上建物即門牌中壢市芝芭
    里芝芭四十一之三十九、四十一之四十一號房屋（嗣門牌變更為中壢市○○路○
    段九七六號、九七八號）為被上訴人設定抵押權，向被上訴人借款新台幣(下同)
    三百萬元，於立協議書當日，被上訴人先交付一百萬元，八十一年六月十八日完
    成抵押權設定登記後，被上訴人再交付二百萬元；因上訴人所借之三百萬元無力
    償還，乃決定將抵押之系爭不動產出賣予被上訴人，上訴人於八十一年八月五日
    偕同其子江程明與被上訴人共同至中壢市○○路八十一號三樓，委請代書官宏信
    辦理不動產買賣事宜，將系爭不動產以九百八十萬元出賣予被上訴人，並交付不
    動產所有權狀及印鑑證明書、印鑑章予官宏信辦理不動產所有權移轉登記；又系
    爭不動產於八十一年八月五日簽約出賣予被上訴人時，仍有上訴人為桃園縣蘆竹
    鄉農會所設定之本金最高限額三百二十五萬元之抵押權，及為邱平和、邱美榮、
    洪丙丁所共同設定之本金最高限額六百萬元之抵押權，尚欠桃園縣蘆竹鄉農會本
    金二百五十萬元及利息、違約金一十四萬二千九百六十二元，欠邱平和等三人本
    金四百萬元及利息二十萬元，因之前上訴人欠被上訴人借款三百萬元，故不動產
    之買賣價金九百八十萬元先抵償積欠被上訴人之三百萬元，其餘之六百八十萬元
    ，則約定由被上訴人代為清償桃園縣蘆竹鄉農會及邱平和等三人之抵押債務，被
    上訴人乃於八十一年九月十日代向邱平和等三人清償四百二十萬元，並於八十四
    年七月十七日代向桃園縣蘆竹鄉農會清償積欠之二百六十四萬二千九百六十二元
    ，被上訴人共代償六百八十四萬二千九百六十二元，且辦理抵押權塗銷登記；因
    系爭不動產原由上訴人占有使用，其子江程明表示願向被上訴人承租，繼續供上
    訴人居住，被上訴人乃於八十一年十二月三十日與江程明簽訂房屋租賃契約書，
    將房屋出租予江程明，租期自八十一年十二月三十日至八十二年十二月三十日，
    租金每月八千五百元，八十三年五月二十七日，又由上訴人之媳婦江碧茶向被上
    訴人承租，租期自八十三年五月二十七日至八十四年三月二十七日，租金每月一
    萬五千元，上訴人迄未點交系爭房屋予被上訴人，為此提起本訴，求為命上訴人
    應將坐落桃園縣中壢市○○里段○○里○段第二○六之九地號土地 (面積一四三
    一平方公尺）及其上建物即門牌號碼桃園縣中壢市○○路○段九七六號、九七八
    號之加強磚造一層房屋二棟全部騰空交付被上訴人(原審為被上訴人勝訴判決)，
    並於本院答辯聲明：駁回上訴人之上訴。
二、上訴人則以：被上訴人提出其於八十一年六月十七日與上訴人簽立之協議書，並
    並非上訴人之簽名，且上訴人亦未向被上訴人借款三百萬元；又被上訴人提出之
    不動產買賣契約書之出賣人並非上訴人之簽名，上訴人不識字，如出售系爭不動
    產予被上訴人，則系爭買賣契約書上焉有未蓋章或按捺指印情事，足見上訴人確
    未出售系爭不動產予上訴人；次查該買賣契約書第四條載明「本契約書成立日，
    由甲方(即被上訴人)現交承買定金新台幣三百六十萬元」等語，然上訴人並未收
    受此定金；再者，系爭不動產於八十一年六月十八日為被上訴人設定三百六十萬
    元抵押權之印鑑証明書與系爭不動產所有權於八十一年十二月二十八日登記為被
    上訴人所有之印鑑証明書，均為八十一年六月十六日，足見被上訴人係挪用抵押
    權設定時交付之證件資料而為所有權移轉登記，上訴人並無出售系爭不動產情事
    。退而言之，縱認系爭不動產買賣契約為真正，然依該買賣契約第三條、第四條
    之約定，買賣價金九百八十萬元之支付方式為「本契約成立由甲方（被上訴人）
    現交承買定金三百六十萬元整．．．其餘殘價全部依左開日期及方式交付乙方（
    上訴人）受領之：過戶手續完成，地政機關登記完畢一次付清尾款」，然上訴人
    並未收受三百六十萬元之定金及尾款六百二十萬元，則上訴人在被上訴人付清價
    金前，自得拒絕交付系爭房屋；又縱認被上訴人得以訴外人江程明積欠被上訴人
    之借款抵充本件價金，江程明僅收受被上訴人交付之二百二十八萬元而已，扣除
    被上訴人代償訴外人邱平和等三人之借款四百二十萬元及桃園縣蘆竹鄉農會之借
    款二百七十九萬八千六百八十三元，被上訴人亦須再給付上訴人價金差額五十二
    萬一千三百十七元，上訴人亦得提出同時履行抗辯，在被上訴人給付該價金差額
    前，自可拒絕交付系爭房屋各等語置辯。並於本院上訴聲明、原判決廢棄、
    被上訴人在第一審之訴及假執行之聲請均駁回、如受不利判決，願供擔保，請
    准免為假執行。
三、查被上訴人主張之前開事實，已據其提出土地、建築改良物登記謄本、桃園縣蘆
    竹鄉農會債務清償證明書、不動產買賣契約書及原法院八十四年度訴字第一四二
    五號、本院八十九年度上訴字第一○三九號刑事判決等文件為證，惟上訴人否認
    出售系爭不動產，並以前開情詞置辯，則本件應予審究之爭點，厥為兩造間之買
    賣契約是否真正？被上訴人可否本於買賣契約請求上訴人交付系爭房屋？經查：
(一)、按「主張契約關係之存在者，雖不能證明其契約締結之事實，，但依契約履行
      之事實，足以推定其契約關係之存在時，自不容契約當事人無端否認。」最高
      法院二十一年上字第三○四六號判例要旨足資參照。次按證人何明山於本院審
      理時證稱：「協議書是我在桃園縣平鎮市當代書時寫的，是甲○○與一名欲借
      錢之江姓男子(即上訴人之子江程明)去我那裡接洽時寫的，當天要借三百萬元
      ，但要借錢那人並非不動產所有人，我不敢讓他們設定抵押，所以我們三人到
      這名男子家中，見到他父親本人(即上訴人)，他父親說他兒子要做生意要借錢
      ，同意設定扺押，並且在他父親面前把要設定扺押之相關文件交我辦理抵押設
      定。當時程先生身體不太好，不過沒坐輪椅，簽約時交付一百萬元，後來辦妥
      抵押權設定登記時，我和被上訴人再次到上訴人處送還所有權狀，被上訴人有
      再給上訴人二百萬元，我不記得第一次一百萬元是交給上訴人或上訴人的兒子
      ，不過錢確實有交付。」等語(見本院卷第四九、五十頁)，另證人官宏信於本
      院審理時亦證稱：「我代書事務所設在中壢市○○路八一號三樓，不動產買賣
      契約書是我事務所小姐寫的，當時我在場，當場還有甲○○、江程明扶著他半
      身不遂的父親程先生(即上訴人)上來，當時程先生還能講話、寫字，程先生是
      在法庭上的乙○○，他們雙方談妥價金後，才來我事務所辦手續，價金不記得
      。當時賣方程先生的兒子想當介紹人，買方不願意，所以請賣方程先生的太太
      在契約上簽署當見證人，避免日後發生爭執。所有權移轉登記是我辦的，相關
      文件是我寫完所有權移轉登記文件後，程先生當場交給我的，契約書上江榮妹
      之名字是上訴人家中有個女人簽的，但她是否江榮妹本人我不知，至於價金之
      交付，我不清楚。」等語(見本院卷第四九至五一頁)，且上訴人之子江程明於
      其向台灣桃園地方法院檢察署告訴被上訴人涉嫌重利等一案偵查中亦供稱：「
      八十一年我生意失敗，我向甲○○借三百萬元，利息每天一萬元，等我錢還不
      出來，我只有依他要求賣地給他，講好價格一千萬元．．．其中設定三百六十
      萬，另幫我還四百二十萬元的本金及利息，農會的二百五十萬元，他說要還，
      但情形我不知道」等語 (見台灣桃園地方法院檢察署八十四年度偵字第五二九
      一號偵第三十六頁反面及第三十七頁) 云云，並有該協議書及不動產買賣契約
      書在卷可稽(見本院卷第四三頁及原審卷第八、九頁)，復經本院向桃園縣中壢
      地政事務所調閱系爭不動產第三一○五八號抵押權設定登設卷及四四二六號所
      有權移轉登記卷查明，被上訴人既已代償上訴人積欠桃園縣蘆竹鄉農會之抵押
      債務二百六十四萬二千九百六十二元及積欠邱平和等三人之抵押債務四百二十
      萬元，而塗銷該等抵押權設定無訛，則揆諸前開判例要旨，被上訴人主張上訴
      人係因其子江程明需款週轉而向被上訴人告貸三百萬元，始提供系爭不動產為
      被上訴人設定三百六十萬元之抵押權，嗣因無力清償而將系爭不動產以九百八
      十萬元之價格出售被上訴人等情，即非無稽。
(二)、次按物之出賣人負交付其物於買受人，並使其取得該物所有權之義務，民法第
      三百四十八條第一項固有明定。惟被上訴人於九十年十月二日向本院所提之言
      詞辯論意旨狀業已陳稱：「．．．因系爭不動產原由上訴人占有使用，其子江
      程明表示願向被上訴人承租，繼續供上訴人居住，被上訴人乃於八十一年十二
      月三十日與江程明簽訂房屋租賃契約書，將房屋出租予江程明，租期自八十一
      年十二月三十日至八十二年十二月三十日，租金每月八千五百元，八十三年五
      月二十七日，又由上訴人之媳婦江碧茶向被上訴人承租，租期自八十三年五月
      二十七日至八十四年三月二十七日，租金每月一萬五千元」等語 (見本院卷第
      六十三、六十四頁），並有其提出之房屋租賃契約書二份為證（見本院卷第七
      十九至八十五頁之房屋租賃契約書) ，且為上訴人所不爭執，自堪信上訴人除
      依約將系爭不動產之所有權移轉登記為被上訴人所指定之訴外人劉邦震外 (見
      原審卷第四十二至六十七頁) ，亦已將系爭房屋交付被上訴人間接占有。否則
      ，被上訴人如何得先後於八十一年十二月三十日、八十三年五月二十七日以訴
      外人劉邦震之名義與上訴人之子江程明、之媳江碧茶簽訂房屋租賃契約書，而
      讓上訴人之子媳占有使用系爭房屋？足見上訴人已依約履行交付系爭房屋義務
      完畢甚明，則被上訴人猶執前開不動產買賣契約請求上訴人交付系爭房屋，即
      非有據。是以被上訴人是否已依不動產買賣契約給付買賣價金，即無再予審酌
      之必要；至於承租人或現占有人應否返還房屋，要屬另一法律問題，亦非屬本
      件應予審判之範圍。
四、綜上所述，被上訴人請求上訴人應將坐落桃園縣中壢市○○里段○○里○段第二
    ○六之九地號土地(面積一四三一平方公尺)及其上建物即門牌號碼桃園縣中壢市
    ○○路○段九七六號、九七八號之加強磚造一層房屋二棟全部騰空交付被上訴人
    ，即非正當，原審失察，遽為上訴人敗訴判決，自有未洽，上訴意旨指摘原判決
    不當，求予廢棄改判，為有理由，應由本院將原判決廢棄改判。又本件事證已臻
    明確，兩造其餘之攻擊、防禦方法經審酌後，認與本件判決結果不生影響，爰不
    逐一論述，附此敘明。
據上論結，本件上訴為有理由，依民事訴訟法第四百五十條、第七十八條，判決如主
文。
中      華      民      國    九十      年      十      月      十九    日
                                民事第八庭
                                    審判長法  官  鄭  三  源
                                          法  官  郭  松  濤
                                          法  官  黃  豐  澤
右正本係照原本作成。
如不服本裁定，應於收受送達後十日內向本院提出抗告狀，並應繳納抗告費新台幣四
十五元正。
中      華      民      國    九十      年      十      月     二十三   日
                                          書記官  廖  麗  蓮


司法院資訊處製作；財團法人民間司法改革基金會備份。
